臺灣高等法院臺中分院刑事判決
111年度上訴字第1610號

上  訴  人  臺灣彰化地方檢察署檢察官  
被      告  陳綉涵



選任辯護人  洪家駿  律師
            洪誌謙  律師
上列上訴人因被告違反家庭暴力事件之傷害案件，不服臺灣彰化
地方法院110年度訴字第968號中華民國111年6月1日第一審判決
（起訴案號：臺灣彰化地方檢察署109年度偵字第13411號、110
年度偵字第2275號），提起上訴，本院判決如下：
    主  文
原判決撤銷。
丙○○犯成年人對兒童傷害罪，處有期徒刑捌月。緩刑貳年，緩刑
期間付保護管束，並應依附件和解書所定之條件履行其和解內容
，及於緩刑期間應接受受理執行之地方檢察署所舉辦之法治教育
課程貳場次。
    犯罪事實
一、丙○○係甲○○（民國105年9月生，真實姓名年籍詳卷）之繼外
    祖母，2人間具有家庭暴力防治法第3條第3款之家庭成員關
    係。因甲○○之母親於109年9月間，需外出工作，便將甲○○送
    往丙○○位於彰化縣○○市○○路0段000○0號9樓住處與其同住，
    丙○○為甲○○之主要照顧者。詎丙○○竟基於傷害之犯意，自10
    9年10月1日起至同月14日上午6時許，在彰化縣○○市○○路0段
    000○0號9樓住處丙○○及其丈夫、兒子與甲○○同住之房間內，
    因丙○○要求甲○○起床後需折疊棉被之管教問題，接續以徒手
    、棍子毆打甲○○之臉部、手部、腿部及背部、臀部，並以手
    指刮到甲○○之嘴唇，復徒手推撞甲○○，使甲○○摔倒，頭部撞
    擊至房間內之櫃子，致甲○○因此受有顳葉及枕葉硬腦膜下出
    血、眉部瘀傷，黃綠色，4x3公分，約5～10天；眼角瘀傷，
    紫紅色，2.5x3公分，約5天以內；下背部及臀部多處舊瘀傷
    ，黃底帶棕，至少10天以上；下背近臀部多處新瘀傷，紫紅
    色，1x2公分至1x5公分不等（長條棍狀），約5天以內；左
    前臂瘀傷，紫紅色，3x8公分，約5天以內；右前臂瘀傷，黃
    底帶棕，3x3公分，至少10天以上；右手肘瘀傷，紫紅色，4
    x5公分，約5天以內；雙側膝部瘀傷，紫紅色，1.5x2公分，
    約5天以內；左大腿瘀傷，紫紅色，1x1.5公分，約5天以內
    ；右大腿瘀傷，黃綠色，2.5x3公分，約5～10天；雙側眼底
    （視網膜出血）；頭部外傷併硬腦膜下出血、四肢多重挫傷
    ；及上嘴唇撕裂傷等混合不同時期之新舊瘀傷等傷害。
二、案經彰化縣政府告訴（甲○○之母王○如於原審審理時撤回告
    訴）彰化縣警察局彰化分局報告臺灣彰化地方檢察署檢察官
    偵查起訴。
    理  由
壹、證據能力
一、刑事訴訟法第159條之5規定：「被告以外之人於審判外之陳
    述，雖不符前四條之規定，而經當事人於審判程序同意作為
    證據，法院審酌該言詞陳述或書面陳述作成時之情況，認為
    適當者，亦得為證據。」、「當事人、代理人或辯護人於法
    院調查證據時，知有第159條第1項不得為證據之情形，而未
    於言詞辯論終結前聲明異議者，視為有前項之同意。」其立
    法意旨在於傳聞證據未經當事人之反對詰問予以核實，原則
    上先予排除，惟若當事人已放棄詰問或未聲明異議，基於證
    據資料愈豐富，愈有助於真實發現之理念，且強化言詞辯論
    原則，法院自可承認該傳聞證據例外擁有證據能力。經查，
    以下本案所引用被告以外之人於審判外之言詞或書面陳述之
    證據能力，檢察官、被告丙○○（下稱被告）及辯護人於本院
    審理時，分別稱同意作為證據使用及沒有意見（見本院卷第
    76至77頁），復未於言詞辯論終結前爭執或聲明異議（見本
    院卷第77至88頁），本院審酌前開證據作成或取得狀況，均
    無非法或不當取證之情事，亦無顯不可信之情況，且與待證
    事實具有關連性，依刑事訴訟法第159條之5之規定，自具有
    證據能力。
二、刑事訴訟法第159條至第159條之5有關傳聞法則之規定，乃
    對於被告以外之人於審判外之言詞或書面陳述所為之規範；
    至非供述證據之書證及物證，其中書證部分若以該書面證據
    本身物體之存在或不存在作為證據者，係屬物證，性質上並
    非供述證據，應無傳聞法則規定之適用，如該非供述證據非
    出於違法取得，即不能謂其無證據能力。經查，本判決下列
    所引用之非供述證據，與本案待證事實具有關聯性，亦查無
    違法取得之情形，且檢察官、被告及選任辯護人亦未爭執其
    證據能力，自得作為本案之證據。
貳、認定被告犯罪之各項證據及理由
　　上開犯罪事實，業據被告於本院審理時坦承不諱（見本院卷
    第82至83頁），核與證人即被害兒童甲○○於偵訊及原審之證
    述（見偵13411號卷第27至30、53至59頁，原審卷第112至13
    0、132頁)、證人即被害人外祖父張台福、被害人繼外曾祖
    母姚富玉於警詢、偵訊時之證述（見偵2275卷第59、65、79
    至83頁，偵13411卷第86、92頁）、證人即被害人母親王○如
    於警詢、原審之證述（見偵2275號卷第25至35頁，原審卷第
    131至132頁）、證人即彰化基督教兒童醫院護理師陳詩勤於
    警詢之證述（見偵2275號卷第89至90頁）、鑑定證人洪崇傑
    醫師於原審時之證述（見原審卷第105至111、131頁）相符
    。又被害兒童甲○○於109年10月14日由被告載至秀傳紀念醫
    院就診，先進行頭部電腦斷層檢查，診斷出有「顳葉及枕葉
    硬腦膜下出血」，之後再由救護車送至彰化基督教兒童醫院
    急診就診，並於同日入住兒童加護病房，進行全身骨骼掃描
    檢查，未發現有骨折情形，並於當日下午6時進行驗傷，發
    現被害人共計「①眉部瘀傷，黃綠色，4x3公分，約5～10天；
    ②眼角瘀傷，紫紅色，2.5x3公分，約5天以內；③下背部及臀
    部多處舊瘀傷，黃底帶棕，至少10天以上；④下背近臀部多
    處新瘀傷，紫紅色，1x2公分至1x5公分不等（長條棍狀），
    約5天以內；⑤左前臂瘀傷，紫紅色，3x8公分，約5天以內；
    ⑥右前臂瘀傷，黃底帶棕，3x3公分，至少10天以上；⑦右手
    肘瘀傷，紫紅色，4x5公分，約5天以內；⑧雙側膝部瘀傷，
    紫紅色，1.5x2公分，約5天以內；⑨左大腿瘀傷，紫紅色，1
    x1.5公分，約5天以內；⑩右大腿瘀傷，黃綠色，2.5x3公分
    ，約5～10天等」，再於翌日由眼科醫師會診檢查，發現「雙
    側眼底（視網膜出血）」之傷害，彰化基督教兒童醫院因此
    於109年10月15日開立甲○○診斷證明書，診斷其具有「頭部
    外傷併硬腦膜下出血、四肢多重挫傷」之傷害等情，有彰化
    基督教兒童醫院109年10月15日診斷書、同院109年10月25日
    疑似兒少保護事件綜合評估報告書、被害人驗傷解析圖與傷
    勢照片、中國醫藥大學附設醫院111年4月1日院精字第11100
    04897號函文所檢附之精神鑑定報告書等（見偵2275卷第93
    至101頁，彌封卷第5至14頁，原審卷第67至79頁）在卷可稽
    。另上開診斷證明書及疑似兒少保護事件綜合評估報告書中
    雖未記載被害兒童有「上唇撕裂傷」之傷勢，然依據卷附傷
    勢照片（見彌封卷第9頁），被害兒童於109年10月14日驗傷
    時確實有「上唇撕裂傷」之傷勢，是被害兒童於109年10月1
    4日經送往彰化基督教兒童醫院就診時，受有上揭傷勢，亦
    堪認定。綜上所述，足認被告之自白與事實相符，其罪嫌應
    堪認定，應依法論科。
參、論罪科刑
一、按家庭暴力防治法所稱之「家庭暴力」者，為家庭成員間實
    施身體或精神上不法侵害之行為；而該法所稱之「家庭暴力
    罪」者，謂家庭成員間故意實施家庭暴力行為而成立其他法
    律所規定之犯罪，家庭暴力防治法第2條第1款及第2款分別
    定有明文。另查被告於行為時為年滿20歲之成年人，被害人
    則係未滿7歲之幼童。故核被告所為，係犯兒童及少年福利
    與權益保障法第112條第1項前段、刑法第277條第1項之成年
    人故意對兒童犯傷害罪，且屬於對家庭成員間實施身體上不
    法侵害之行為，自該當家庭暴力防治法所稱之家庭暴力罪，
    惟因家庭暴力防治法對於家庭暴力罪並無科處刑罰之規定，
    故僅依刑法傷害罪之規定予以論罪科刑即可。又被告係對兒
    童犯傷害罪，業據檢察官於起訴書之犯罪事實及所犯法條欄
    均已論述，無礙被告防禦權之行使，爰依刑事訴訟法第300
    條變更起訴法條。
二、被告自109年10月1日起至同月14日上午6時許止，在其住處
    以徒手、棍子毆打甲○○之臉部、手部、腿部及背部、臀部，
    並以手指刮到甲○○之嘴唇，復徒手推撞甲○○，使甲○○摔倒等
    數行為，致甲○○受有前揭傷害，係基於單一犯意，在時空密
    接之情形下，接續侵害同一法益，該數行為之獨立性極為薄
    弱，依一般社會健全觀念，在時間差距上，難以強行分開，
    在刑法評價上，以視為數個舉動之接續施行，合為包括之一
    行為予以評價，較為合理，應屬接續犯之一罪關係。公訴意
    旨認被告自109年10月1日起至同月13日止所為之傷害行為，
    與其於同月14日上午6時許之行為，應予分論併罰（見原審
    卷第9、11頁），容有誤會，併此敘明。
三、按成年人教唆、幫助或利用兒童及少年犯罪或與之共同實施
    犯罪或故意對其犯罪者，加重其刑至二分之一，兒童及少年
    福利與權益保障法第112條第1項前段定有明文。查被告為成
    年人，故意對未滿7歲之幼童甲○○犯傷害罪，業如前述，應
    依兒童及少年福利與權益保障法第112條第1項前段規定加重
    其刑。
肆、本院之判斷
一、原審認本件被告就其於109年10月14日上午6時許所為之傷害
    行為，事證明確，而予論罪科刑，就被告自109年10月1日起
    至同月13日止所為之傷害行為，則認不能證明被告犯罪，而
    為無罪之諭知，固均非無見。惟查：被告於本院審理時已坦
    承其亦有自109年10月1日起至同月13日止，在其住處傷害甲
    ○○之行為，已如前述。原審未及審酌及此，而就此部分諭知
    無罪之判決，其認事用法自有未合。檢察官上訴既有理由，
    原判決即屬無可維持，而應由本院予以撤銷改判。
二、爰審酌被告並無前科，素行尚佳，有臺灣高等法院被告前案
    紀錄表1份在卷可稽（見本院卷第41頁），其與被害兒童甲○
    ○並無血緣關係，係因甲○○為其丈夫之孫子而予以收容照料
    ，惟其竟未念及甲○○年僅4歲而予包容、教養，僅因要求其
    折被子等細故，即以徒手、棍子毆打甲○○之臉部、手部、腿
    部及背部、臀部，並以手指刮到甲○○嘴唇，復徒手推撞使其
    摔倒，頭部撞擊至房間內之櫃子，恣意傷害尚屬幼童之甲○○
    ，致其受有前揭傷勢，且傷勢非輕，實有不該；另審酌被告
    於警詢、偵訊及原審否認犯行，及於本院審理期間坦承犯行
    ，並與甲○○之母王○如達成和解，甲○○之母王○如及告訴代理
    人分別同意及尊重法院為附條件緩刑，檢察官亦表示可予被
    告緩刑之機會，有本院審判筆錄、刑事陳報狀及所附和解書
    可稽（見本院卷第85至87、111至115頁），犯罪後態度尚稱
    良好；暨其於本院審理時自陳大學畢業，目前為家管，需撫
    養兩個小孩，分別為2歲2個月及8個月之智識程度、家庭生
    活狀況等一切情狀（本院卷第83頁），量處如主文所示之刑
    ，以示懲儆。
三、按供犯罪所用、犯罪預備之物或犯罪所生之物，屬於犯罪行
    為人者，得沒收之；又宣告前二條之沒收或追徵，有過苛之
    虞、欠缺刑法上之重要性、犯罪所得價值低微，或為維持宣
    告人生活條件之必要者，得不宣告或酌減之，刑法第38條第
    2項前段、第38條之2第1項分別定有明文。經查，證人甲○○
    固證稱其有遭被告持棍子毆打，故棍子應為被告犯罪所用之
    物，惟該棍子並未扣案，亦無證據證明為被告所有，且其價
    值低微、欠缺刑法上之重要性，爰不予宣告沒收，併此敘明
    。
四、末查，被告前未曾因故意犯罪受有期徒刑以上刑之宣告，有
    臺灣高等法院被告前案紀錄表在卷可佐（見本院卷第49頁）
    。其因一時失慮而為本次犯行，致罹刑章，其犯罪之動機、
    目的、手段雖屬可責，然尚非重大；且被告於警詢、偵訊及
    原審雖否認犯行，然於本院審理期間坦承犯行，並與甲○○之
    母王○如達成和解，甲○○之母王○如及告訴代理人分別同意及
    尊重法院為附條件緩刑，檢察官亦表示可予被告緩刑之機會
    等情，已如前述，足認其已盡力彌補犯行所造成之損害，其
    犯罪後態度尚稱良好，其經此偵審程序及科刑之宣告，應能
    知所警惕，而無再犯之虞。且其尚有2名幼子待其扶養，為
    免其因入監服刑而標籤化，甚而自暴自棄，有違刑罰再社會
    化之目的，是以本院認所宣告之刑，以暫不執行為適當，爰
    依刑法第74條第1項第1款規定，併予宣告緩刑2年。惟為避
    免被告再度觸法，促其按時履行和解條件，並使被告深植守
    法及正確之觀念，依家庭暴力防治法第38條第1項、刑法第9
    3條第1項第2款規定，諭知緩刑期間付保護管束，並依刑法
    第74條第2項第3款、第8款規定，命其應依附件和解書所定
    之條件履行和解內容，及於緩刑期間內接受受理執行之地方
    檢察署所舉辦之法治教育課程2場次，以防免其再有偏差行
    為。又被告既於本院審理時主動坦承全部犯行，並與甲○○之
    母王○如達成和解，且其自案發後至今無再有傷害、騷擾或
    接觸被害兒童之舉動，故顯無必要再依家庭暴力防治法第38
    條第2項規定諭知被告其他應遵守事項，併此敘明。另依刑
    法第75條之1第1項第4款規定，受緩刑之宣告，違反上開本
    院所定負擔情節重大，足認原宣告之緩刑難收其預期效果，
    檢察官得依刑事訴訟法第476條及刑法第75條之1第1項第4款
    之規定，聲請撤銷本件緩刑之宣告，亦附此敘明。　　
據上論斷，應依刑事訴訟法第369條第1項前段、第364條、第299
條、第300條，兒童及少年福利與權益保障法第112條第1項前段
，家庭暴力防治法第38條第1項，刑法第11條前段、第277條第1
項、第74條第1項第1款、第2項第3款、第8款、第93條第1項第2
款，刑法施行法第1條之1第1項，判決如主文。
本案經檢察官何昇昀偵查起訴，經檢察官楊閔傑提起上訴，檢察
官乙○○到庭執行職務。
中　　華　　民　　國　　111 　年　　9 　　月　　14　　日
　　　　　　　刑事第四庭　審判長法　官　蔡名曜
　　　　　　　　　　　　　　　　法　官　林宜民
　　　　　　　　　　　　　　　　法　官　邱鼎文
以上正本證明與原本無異。
如不服本判決應於收受送達後20日內向本院提出上訴書狀，其未
敘述上訴理由者，並得於提起上訴後20日內向本院補提理由書（
均須按他造當事人之人數附繕本）「切勿逕送上級法院」。因疫
情而遲誤不變期間，得向法院聲請回復原狀。

　　　　　　　　　　　　　　　　書記官　陳宜屏

中　　華　　民　　國　　111 　年　　9 　　月　　14　　日

附錄本案論罪科刑法條：
中華民國刑法第277條
傷害人之身體或健康者，處5年以下有期徒刑、拘役或50萬元以
下罰金。
犯前項之罪，因而致人於死者，處無期徒刑或7年以上有期徒刑
；致重傷者，處3年以上10年以下有期徒刑。